---
title: "Effekten av styrketrening på isokinetisk kneekstensjon: En 3-ukers case-studie"
author: "Ketil B., Laurits H., Herman E. og Theodor S."
date: 10/09/25
format: html
editor: visual
---

## Introduksjon

Sprintsyklister er kjennetegnet ved evnen til å kunne produsere høy kraft og akselerasjon over korte distanser på 5 - 10 000 meter, og en avgjørende faktor for prestasjon vil være maksimalkraften i kneekstensjon (kilde). Gullstandarden for måling av muskelstyrke er med et isokinetisk dynamometer (kilde), og vi har dermed valgt HUMAC-cybex ..

## Metode

### Deltaker

### Datainnsamling

Deltakeren gjennomførte to tilvenningsøkter (16.09 og 18.09) for å redusere læringseffekten sin innflytelse på resultatene. (kilde)

Deltakeren utførte to tester i uken i en periode på tre uker, som resulterte i total seks tester. Testtidspunktene ble standardisert til henholdsvis tirsdag og torsdag hver uke, og ble utført på samme tidspunkt på døgnet. Deltakerens koffein- og matinntak ble standardisert, for å redusere effekten av konfunderende variabler. Deltakeren utførte treningsprotokollen cirka én time etter hver test, og vi forsikret dermed 48 timers restitusjon mellom hver test.

Oppvarmingsprotokoll ...

Testprotokollen ...

Utstyr og innstillinger ...

Forklaring av test + evt. verbale instrukser under testen ...

### Intervensjon

### Databehandling

Høyeste maksimale dreiemoment (Nm) ble registrert fra de tre repetisjonen på hvert sett for hver hastighet og brukt for videre analyse.

All analyse ble utført i R (versjon 4.5.1). Data visualisering ble utført ved hjelp av tidyverse-pakken i Rstudio.

```{r setup, include=FALSE}
library(tidyverse)
library(readxl)
library(knitr)
```

```{r}

```

## Resultater

## Referanseliste
