---
title: "Effekten av styrketrening på isokinetisk kneekstensjon: En 3-ukers case-studie"
author: "Ketil B., Laurits H., Herman E. og Theodor S."
date: 10/09/25
format: html
editor: visual
---

## Introduksjon

Sprintsyklister er kjennetegnet ved evnen til å kunne produsere høy kraft og akselerasjon over korte distanser på 5 - 10 000 meter, og en avgjørende faktor for prestasjon vil være maksimalkraften i kneekstensjon (kilde). Gullstandarden for måling av muskelstyrke er med et isokinetisk dynamometer (kilde), og vi har dermed valgt HUMAC-cybex ..

## Metode

### Deltaker

### Datainnsamling

Deltakeren gjennomførte to tilvenningsøkter (16.09 og 18.09) for å redusere læringseffekten sin innflytelse på resultatene. (kilde)

Deltakeren utførte to tester i uken i en periode på tre uker, og vi endte opp med seks tester totalt. Testtidspunktene ble standardisert til tirsdag og torsdag hver uke, og ble utført på samme tidspunkt på døgnet. Deltakerens koffein- og matinntak ble standardisert, for å redusere effekten av konfunderende variabler. Deltakeren utførte treningsprotokollen cirka én time etter hver test, og vi forsikret dermed 48 timers restitusjon mellom hver test.

Oppvarmingsprotokoll ...

Testprotokollen ...

Utstyr og innstillinger ...

Forklaring av test + evt. verbale instrukser under testen ...

### Intervensjon

### Databehandling

Høyeste maksimale dreiemoment (Nm) fra hver hastighet per test ble tatt med videre til analyse i datasettet vårt.

All analyse ble utført i R (versjon 4.5.1). Data visualisering ble utført ved hjelp av tidyverse- og readxl-pakken i Rstudio. Rådatafra HUMAC testene ble innhentent fra syv\* av Excel-filene, og importert og prosessert til et "tidy" datasett ved hjelp av R-kode. Koden for prosesseringen er inkludert i Quarto-dokumentet og tilgjengelig på GitHub. Valget for innhenting av data med R-kode istedet for manuelt, er for å styrke graden av reproduserbarhet til rapporten vår.

*\*Tilvenning fra 16.09.25 ble eksludert fra tidy-datasettet. Grunnen til dette er fordi det ble brukt en annen protokoll enn de syv andre testene, og var dermed ikke sammenlignbart med de andre testene. Pre-test i datasettet er dermed fra 18.09.25.*

```{r setup, include=FALSE}
library(tidyverse)
library(readxl)
```

```{r import_data, code_fold=TRUE, output=FALSE, message=FALSE, warning=FALSE}

# Funksjon for å hente data fra én HUMAC-fil 
extract_humac_data <- function(file_path) {
  
  # Hent dato fra filnavnet
  filename <- basename(file_path)
  date_match <- str_extract(filename, "\\d{8}")
  test_date <- as.Date(date_match, format = "%d%m%Y")
  
  raw_data <- read_excel(file_path, col_names = FALSE)
  
  # Funksjon for å hente én hastighets-seksjon
  extract_speed_section <- function(start_row, speed) {
    
    # Peak Torque (rad 11-12 fra start)
    peak_torque <- tibble(
      test_date = test_date,
      speed = speed,
      parameter = "peak_torque",
      side = c("right", "left"),
      exercise = c("extension", "extension"),
      Newtonmetres = c(
        raw_data[[start_row + 11, 5]],  # Høyre 
        raw_data[[start_row + 12, 5]]   # Venstre 
      )
    )
    
    return(peak_torque)
  }
  
  # Hent alle tre hastighets-seksjoner
  speed_60 <- extract_speed_section(1, 60)
  speed_120 <- extract_speed_section(48, 120)
  speed_240 <- extract_speed_section(95, 240)
  
  bind_rows(speed_60, speed_120, speed_240)
}

# Finn alle HUMAC-filer (ekskluderer første tilvenning fra 16/09)
humac_files <- list.files("Data/", pattern = "HUMAC.*\\.xlsx", full.names = TRUE) %>%
  str_subset("16092025", negate = TRUE)

humac_data <- map_df(humac_files, possibly(extract_humac_data, otherwise = NULL))

# Konverter dato til test-tidspunkter
humac_data <- humac_data %>%
  mutate(
    time_point = case_when(
      test_date == as.Date("2025-09-18") ~ "Pre-test",
      test_date == as.Date("2025-09-23") ~ "Test 1",
      test_date == as.Date("2025-09-25") ~ "Test 2",
      test_date == as.Date("2025-09-30") ~ "Test 3",
      test_date == as.Date("2025-10-02") ~ "Test 4",
      test_date == as.Date("2025-10-07") ~ "Test 5",
      test_date == as.Date("2025-10-09") ~ "Test 6",
      TRUE ~ as.character(test_date)
    ),
    # Gjør om til kronologisk rekkefølge
    time_point = factor(time_point, levels = c("Pre-test", "Test 1", "Test 2", "Test 3", "Test 4", "Test 5", "Test 6"))
  ) %>%
  select(-test_date) %>%
  rename(time = time_point) %>%
  select(time, everything())

# Tidy datasettet ble lagret som CSV-fil for enkel tilgang til analyse
write_csv(humac_data, "Data/humac_tidy_data.csv") 
```

## Resultater

### Tabell 1: Deltakerens resultater 

| Tidspunkt | Side    | Maksimalt Nm 60°/s | Maksimalt Nm 120°/s | Maksimalt Nm 180°/s |
|------------------|--|-------------------------------|---------------------------------|--------------------------------|
| Pre-test  | Høyre   | 174                | 159                 | 117                 |
| Pre-test  | Venstre | 178                | 164                 | 121                 |
| Test 1    | Høyre   | 187                | 159                 | 111                 |
| Test 1    | Venstre | 187                | 163                 | 114                 |
| Test 2    | Høyre   | 224                | 178                 | 123                 |
| Test 2    | Venstre | 182                | 151                 | 111                 |
| Test 3    | Høyre   | 216                | 168                 | 126                 |
| Test 3    | Venstre | 174                | 156                 | 108                 |
| Test 4    | Høyre   | 207                | 163                 | 117                 |
| Test 4    | Venstre | 187                | 151                 | 114                 |
| Test 5    | Høyre   | 203                | 163                 | 113                 |
| Test 5    | Venstre | 182                | 153                 | 102                 |
| Test 6    | Høyre   | 218                | 175                 | 118                 |
| Test 6    | Venstre | 188                | 151                 | 106                 |

: Det ble utført 3 repetisjoner per serie per hastighet, og tabellen viser kun høyeste målte dreiemoment per hastighet per test.

## Referanseliste
